臺灣高雄地方法院民事判決　　　　　　 99年度重訴字第223號
原　　　告　王玉錦
兼法定代理　賴恭昌
　　　　　　賴瑞芬
兼　共　同
訴訟代理人　賴宜文
被　　　告　張晏菁
上列當事人間請求損害賠償事件，原告於刑事訴訟程序（本院99
年度審交易字第號）提起附帶民事訴訟（本院99年度審交簡附民
第217號），經本院刑事庭裁定移送，本院民國100年3月17日言
詞辯論終結，判決如下：
  主  文
被告應給付原告王玉錦新台幣陸佰貳拾玖萬伍佰貳拾捌元；原告
賴恭昌新台幣陸拾萬元；原告賴宜文、賴瑞芬各新台幣伍拾萬元
，及均自九十九年四月二十九日起至清償日止，按週年利率百分
之五計算之利息。
訴訟費用由被告負擔。
本判決於原告王玉錦以新台幣貳佰零玖萬陸仟捌佰肆拾貳元、原
告賴恭昌以新台幣貳拾萬元、原告賴宜文、賴瑞芬各以新台幣壹
拾陸萬供擔保後得假執行。被告如以新臺幣陸佰貳拾玖萬伍佰貳
拾捌元為原告王玉錦預供擔保、以新台幣陸拾萬元為原告賴恭昌
預供擔保、以新台幣各伍拾萬元分別為原告賴宜文、賴瑞芬預供
擔保後，得免為假執行。
  事實及理由
一、原告主張：被告張晏菁於民國98年4 月8 日上午5 時25分許
    ，騎乘車牌號碼為J62-476 號機車沿高雄市三民區○○○路
    由東往西方向行駛，適有王玉錦騎乘腳踏車亦沿同路段行駛
    於被告前方，被告因受酒精成份影響，致騎乘機車之操控能
    力不良，又行車時本應與前車保持安全距離、注意車前狀況
    並隨時採取必要之安全措施，而依當時情狀並無不能注意之
    情事，被告竟疏未注意錦保持安全距離並注意車前狀況，行
    經上開路段440號前時，失控追撞王玉錦（下稱系爭事故）
    ，致王玉錦人車倒地後受有左足挫傷及擦傷、頭部外傷、顏
    面及顱骨骨折、顱內出血、水腦症等傷害，並因深度昏迷伴
    隨呼吸衰竭而有身體機能喪失之重傷害，並因此呈現植物人
    狀態，受有醫療費用326,812元、日常照護耗材費用809,481
    元、看護費用8,096,959元、慰撫金1,500,000元之損害。原
    告賴恭昌、賴瑞芬、賴宜文分別為王玉錦之配偶及子女，均
    因原告王玉僅因系爭事故成為植物人受有精神上極大痛苦，
    各請求慰撫金1,000,000元。爰依侵權行為法律關係，提起
    本訴，並聲明：(一)被告應給付原告王玉錦10,733,253元及自
    起訴狀繕本送達之翌日起至清償日止，按週年利率百分之5
    計算之利息；(二)被告應給付原告賴恭昌、賴瑞芬、賴宜文各
    100萬元及自起訴狀繕本送達之翌日起至清償日止，按週年
    利率百分之5計算之利息；(三)原告願供擔保請准宣告假執行
    。
二、被告則以：原告王玉錦已受民生醫院護理之家照護，實無另
    行雇請外籍看護之必要，且被告亦無能力負擔被告求償之金
    額，並聲明：(一)原告之訴駁回；(二)如受不利之判決，願供擔
    保請准宣告免為假執行。
三、兩造不爭執事項
  (一)被告於98年4月8日上午5時25分許，騎乘車牌碼為J62-476號
    機車，在高雄市三民區○○○路440號前，不慎自後追撞原
    告王玉錦，致原告王玉錦人車倒地，受有右足挫傷及擦傷、
    頭部外傷、顏面及顱骨骨折、顱內出血、水腦症，因而深度
    昏迷伴隨呼吸衰竭而有身體機能喪失之重傷害。
  (二)被告因系爭事故經本院認犯過失傷害致人重傷罪以99年度審
    交簡字第1225號判決判處有期徒刑6月確定，如易科罰金以
    1000元折算1日。
  (三)原告王玉錦因系爭事故致呈現植物人狀態，並經本院99年度
    監宣字第130號裁定為受監護宣告之人。
  (四)原告王玉錦因系爭事故支出醫藥費326,812元。
  (五)原告王玉錦因系爭事故每月需支出高雄市民生護理之家看護
    費37,000元。
  (六)原告王玉錦因系爭事故每月需支出日常耗材費6,246元。
  (七)原告王玉錦自系爭事故發生起，平均餘命為10.8年。
  (八)原告王玉錦已領取強制汽車責任險理賠金1,621,581元。
四、兩造爭執事項：
  (一)被告就系爭事故之發生是否有過失？
  (二)原告得請求之金額為若干？
五、得心證之理由
  (一)被告就系爭事故之發生是否有過失？
    1.按因故意或過失，不法侵害他人之權利者，負損害賠償責
      任，民法第184條第1項前段定有明文。又汽車行駛時，駕
      駛人應注意車前狀況，並隨時採取必要之安全措施；汽車
      駕駛人有飲用酒類或其他類似物後其吐氣所含酒精濃度超
      過每公升0.25毫克或血液中酒精濃度超過0.05%以上之情
      形者，不得駕車，道路交通安全規則第94條第3項、第114
      條第1項第2款分別定有明文。
    2.經查：
      被告於98年4月8日上午5時25分許，騎乘車牌號碼為J62-4
      76號機車沿高雄市三民區○○○路由東往西方向行駛，適
      有原告王玉錦騎乘腳踏車亦沿同路段行駛於被告前方，被
      告因受酒精成份影響，致騎乘機車之操控能力不良，又行
      車時本應與前車保持安全距離、注意車前狀況並隨時採取
      必要之安全措施，而依當時情狀並無不能注意之情事，被
      告竟疏未注意錦保持安全距離並注意車前狀況，行經上開
      路段440號前時，失控追撞原告王玉錦，致原告王玉錦人
      車倒地後受有左足挫傷及擦傷、頭部外傷、顏面及顱骨骨
      折、顱內出血、水腦症等傷害，並因深度昏迷伴隨呼吸衰
      竭而有身體機能喪失之重傷害，並因此呈現植物人狀態等
      情，乃兩造不爭執之事實。是以，被告飲酒後已達不能安
      全駕駛動力交通工具仍為駕駛，復未注意車前狀況，肇致
      系爭交通事故發生，致原告王玉錦有上開傷害，應可認定
      。原告王玉錦所受損害與被告過失行為間，有相當因果關
      係，原告等請求被告負損害賠償責任，自屬有據。
  (二)原告得請求之金額為若干？
    1.按不法侵害他人之身體或健康者，對於被害人因此喪失或
      減少勞動能力或增加生活上之需要時，應負損害賠償責任
      ；不法侵害他人之身體、健康、名譽、自由、信用、隱私
      、貞操，或不法侵害其他人格法益而情節重大者，被害人
      雖非財產上之損害，亦得請求賠償相當之金額，民法第19
      3條第1項、第195條第1項前段分別定有明文。被告就原告
      因系爭交通事故所受之損害，應負損害賠償責任，已如前
      述。茲就原告各項請求是否准許，分述如後：
    2.原告王玉錦部份
      (1)醫藥費：原告王玉錦主張因系爭事故受有醫藥費326,81
        2元之損害等語，亦為被告所不爭執，復有私立高雄醫
        學大學附設中和紀念醫院、高雄市立民生醫院、高雄市
        立大同醫院醫療費用收據為憑(99審交簡附民字第60 號
        第14頁至第42頁) ，堪信為真實。原告此部分支出，核
        屬必要，應予准許。
      (2)日常照護耗材費用：原告王玉錦因系爭事故癱瘓在床，
        終身無法活動，無法自理生活，需人24小時看護並留有
        氣管切管，需支出清潔氣管切管傷口之紗布、棉布、優
        碘及成人紙尿布等耗材費用，每月平均6,246元，有高
        雄市立民生醫院診斷證明書、日常耗材費用收據(99 審
        交簡附民字第60號第43頁至第57頁) 可憑，被告對此部
        分事實，亦不爭執，堪信為真實，原告王玉錦此部分支
        出，應為必要，即應准許。原告王玉錦為29年4月6日生
        ，系爭事故發生時為69歲，依內政部公布之98年高雄市
        簡易生命表所載，69歲女性平均餘命為16.84年，原告
        請求以10.8年計算，被告亦不爭執，依霍夫曼計算法扣
        除中間利息（以法定利率5%計算中間利息），原告王玉
        錦總計可請求日常照護耗材費用為660,448元【第一年
        不扣除中間利息，其計算式為：[74952*8.00000000（
        此為應受扶養10年之霍夫曼係數）+74952*0.8*（8.000
        00000-0.00000000）]=660448  （小數點以下四捨五入
        ）】，逾此範圍之請求，為無理由。
      (3)看護費：原告王玉錦主張其因系爭事故，無法自理生活
        需人24小時終身照顧，每月支出高雄市立民生醫院護理
        之家看護費37,000元，又因高雄市立民生醫院護理之家
        係採取1名看護對多名病患之照護方式，較適合意識清
        醒之病患，而其因肢體完全無法動作，如有緊急事故發
        生無法即時通知高雄市立民生護理之家之看護員，其需
        有專人隨伺在側照顧看護，遂復僱用專人看護，每月另
        支出外籍看護之看護費用25,424元等語，被告則以原告
        王玉錦既已受高雄市立民生護理之家看護，實無再委請
        外籍看護之必要等語以資抗辯，查：
        高雄市立民生護理之家部分：原告王玉錦因系爭事故
          肇致其無法自理生活，需人24小時看護，業如前述，
          自98年7月起轉入高雄市立民生護理之家，每月住房
          費、復健費及藥物費，總計高雄市立民生護理之家看
          護費用為37,000元，為被告所不爭執，亦有高雄市立
          民生護理之家收費單可考，核有支出之必要，原告請
          求以10.8年計算，被告亦不爭執，依霍夫曼計算法扣
          除中間利息（以法定利率5%計算中間利息），原告王
          玉錦總計可請求高雄市立民生護理之家看護費為3,91
          2,358元【第一年不扣除中間利息，其計算式為：[44
          4000*8.00000000（此為應受扶養10年之霍夫曼係數
          ）+444000*0.8*（8.00000000-0.00000000）]=00000
          00（小數點以下四捨五入）】，逾此範圍之請求，為
          無理由。
        外籍看護部分：原告王玉錦因系爭事故，需人24小時
          看護，業如前述。原告王玉錦雖已於高雄市立民生護
          理之家接受照護，惟護理之家係規劃由多名病患配置
          1看護員，病患需看護員專人協助時，始通知看護員
          ，看護員並非隨時在側，而原告王玉錦意識已昏迷，
          無法反應，已達不能為意思表示或受意思表示之程度
          ，有本院依職權調閱99年度監宣字第130號聲請監護
          宣告卷之鑑定筆錄、國軍高雄總醫院精神鑑定書可據
          (99年度監宣字第130號卷第19頁至第24頁) ，是以護
          理之家之看護員僅得給予原告王玉錦一般照護，無法
          隨時留意已無表達能力之原告王玉錦之身體狀況及個
          人需求。原告王玉錦因系爭事故肇致慢性呼吸衰竭致
          行氣切術，意識不清，需專人周密監護，為高雄市立
          醫院診斷證明書可憑(99年度監宣字第130號第13 頁)
          足徵一般照顧已不足以滿足原告王玉錦之需求，確有
          專人專職看護之必要，原告王玉錦除請求高雄市民生
          護理之家看護費外，另行請求外籍看護費用，亦屬有
          據，應予准許。原告王玉錦主張其每月支付之外籍看
          護費用為25,424元，惟依其所檢附之看護工合約書，
          每月應負擔費用僅20,924元(本院卷第110頁) ，原告
          王玉錦雖陳稱其餘部分為外籍看護之餐費，然未見其
          它單據可資審酌，故外籍看護部分每月支出應以20,9
          24元為計，依霍夫曼計算法扣除中間利息（以法定利
          率5%計算中間利息），原告王玉錦總計可請求外籍看
          護費為2,212,491元【第一年不扣除中間利息，其計
          算式為[251088*8.00000000（此為應受扶養10年之霍
          夫曼係數）+251088*0.8*（8.00000000-0.00000000
          ）]=0000000（小數點以下四捨五入）】，逾此範圍
          之請求，為無理由。
        是以原告王玉錦得請求之看護費用總計為6,124,849
          元(高雄市立民生護理之家3,912,358元+外籍看護費
          為2,212,491元=6,124,849元)
      (4)精神慰撫金：原告王玉錦因系爭事故受有右足挫傷及擦
        傷、頭部外傷、顏面及顱骨骨折、顱內出血、水腦症，
        因而深度昏迷伴隨呼吸衰竭而有身體機能喪失之重傷害
        ，已如前述。其喪失行動、表達之能力而精神痛苦，受
        有非財產上損害，原告請求被告給付精神慰撫金，洵屬
        有據。按精神慰撫金之酌定，除原告所受之損害程度外
        ，尚應審酌兩造之身份地位、學識經歷、財產狀況及原
        告痛苦程度等節以定之。經查：原告王玉錦原為家管，
        98年度無申報所得，名下有土地、房屋各1筆，投資共6
        筆，財產總額4,911,900元；被告係國中畢業，目前從
        事臨時工，月薪約20,000元，98年度無申報所得，名下
        有1998年出廠之汽車1部等情，已據兩造陳明在卷，並
        有稅務電子閘門財產所得調件明細表附卷可查。本院審
        酌兩造之身分、經濟狀況及原告王玉錦所受之傷害等情
        ，認原告王玉錦請求被告給付之精神慰撫金800,000 元
        為適當，逾此範圍之請求，尚非屬有理。
      (5)按保險人依強制汽車責任保險法規定所為之保險給付，
        視為被保險人損害賠償金額之一部分，被保險人受賠償
        請求時，得扣除之，強制汽車責任保險法第32條定有明
        文。原告王玉錦因系爭事故已領取強制汽車責任險之保
        險金1,621,581元等情，被告不爭執。揆諸上開規定，
        原告得請求之金額，應扣除其已領取強制責任保險理賠
        金部分，是原告王玉錦得請求之金額為6,290,528元（
        醫療費用326,812元＋日常照護耗材費660,448元＋看護
        費6,124,849元＋精神慰撫金800,000元＝7,912,109元
        ─已領強制保險理賠金1,621,581元＝6,290,528元) ，
        逾此範圍之請求，自非有理。
    3.原告賴恭昌、賴宜文、賴瑞芬部分
      原告賴恭昌為原告王玉錦之配偶，原告賴宜文、賴瑞芬為
      原告王玉錦之子女，衡情，原告賴恭昌、賴宜文、賴瑞芬
      均會因原告王玉錦因系爭事故肇致深度昏迷伴隨呼吸衰竭
      而有身體機能喪失之重傷害而精神痛苦，受有非財產上損
      害，原告請求被告給付精神慰撫金，洵屬有據。按精神慰
      撫金之酌定，除原告所受之損害程度外，尚應審酌兩造之
      身份地位、學識經歷、財產狀況及原告痛苦程度等節以定
      之。經查：原告賴恭昌為退休教師，98年度所得128,895
      元，名下有房屋1筆及土地2筆，財產總額1,809,100元；
      原告賴宜文從事電腦產業，98年度所得31,056元，名下無
      其他財產；原告賴瑞芬從事電子業，98年度所得為1,330,
      743元，名下尚有房屋2筆、土地5筆、投資6筆及2000年出
      廠之汽車1部，財產總額17,202,289元；被告係國中畢業
      ，目前從事臨時工，月薪約20,000元，98年度無申報所得
      ，名下有1998年出廠之汽車1部等情等情，已據兩造陳明
      在卷，並有稅務電子閘門財產所得調件明細表附卷可查。
      本院審酌兩造之身分、經濟狀況及原告賴恭昌因其配偶即
      原告王玉錦受有上開傷害，無法與其相互陪伴共同生活；
      原告賴宜文、賴瑞芬因至親所受之傷害而感痛苦等情，認
      原告賴恭昌錦請求被告給付精神慰撫金600,000元，原告
      賴宜文、賴瑞芬各500,000元為適當，逾此範圍之請求，
      均非有理。
  (三)綜上，原告等依據侵權行為法律關係，得分別請求被告給付
    原告王玉錦、賴恭昌、賴宜文、賴瑞芬各6,290,528元、600
    , 000元、500,000元、500, 000元，及自起訴狀繕本送達翌
    日即99年4月29日起至清償日止，按週年利率百分之5計算之
    利息，為有理由，應予准許，逾此範圍之請求，並無理由，
    應予駁回。
六、兩造均陳明願供擔保，聲請假執行或免為假執行，就原告勝
    訴部分，俱無不合，爰各酌定相當擔保金額後准許之。就原
    告敗訴部分，其假執行之聲請，既失所附麗，應併予駁回。
七、據上論結，原告之訴為有理由，並依民事訴訟法第78條、第
    390條第2項、第392條第2項，判決如主文。
中    華    民    國    100    年    3    月    31    日
                  民事第三庭審判長法  官  朱玲瑤
                                  法  官  李嘉益
                                  法  官  楊詠惠
以上正本係照原本作成。
如對本判決上訴，須於判決送達後20日內向本院提出上訴狀。如
委任律師提起上訴者，應一併繳納上訴審裁判費。
中    華    民    國    100    年    3    月    31    日
                                  書記官  吳良美